【裁判字號】    97,簡上,184
【裁判日期】    971201
【裁判案由】    拆屋還地 等
【裁判全文】
臺灣高雄地方法院民事判決             97年度簡上字第184號
上  訴  人  乙○○○
                        54號9樓
訴訟代理人  丙○○
被  上訴人  高雄市政府
法定代理人  丁  ○
訴訟代理人  吳榮昌律師
複  代理人  甲○○律師
當事人間請求拆屋還地等事件，上訴人對於民國97年4 月15日本
院96年度雄簡字第11001 號第一審判決提起上訴，本院於97年11
月17日言詞辯論終結，判決如下：
    主      文
上訴駁回。
第二審訴訟費用由上訴人負擔。
    事實及理由
一、被上訴人起訴主張：被上訴人所有坐落高雄市○○區○○段
    372 地號土地，而上訴人未經被上訴人允許，擅自向第三人
    購買坐落在上開土地上，門牌號碼為高雄市○○區○○街11
    巷16弄3 之1 號之未保存登記房屋（下稱系爭建物），取得
    事實上處分權，系爭建物占用上開土地面積、位置如附圖所
    示共計39平方公尺（下稱系爭土地）。因上訴人無權占用系
    爭土地，侵害被上訴人之所有權，被上訴人自得依民法第76
    7 條之規定，請求上訴人拆屋還地。又上訴人自民國92年7
    月1 日起至96年6 月30日止無權占用系爭土地期間，受有相
    當於租金之利益，致被上訴人受有同額之損害，被上訴人另
    得依民法第179 條前段之規定，請求上訴人給付相當於租金
    之不當得利新臺幣（下同）117,000 元。且上訴人現仍占用
    系爭土地，即應自96年7 月1 日起至返還系爭土地之日止，
    按日給付被上訴人81元等情。爰依所有權及不當得利之法律
    關係提起本訴，並聲明：上訴人應將系爭土地上之系爭建物
    拆除，將該土地返還被上訴人。另給付被上訴人117,000 元
    ，及自96年12月22日起至清償日止，按年息百分之5 計算之
    利息，暨自96年7 月1 日起至返還系爭土地之日止，按日給
    付被上訴人81元。
二、上訴人則以：上訴人雖為系爭建物之事實上處分權人，惟被
    上訴人應依高雄市市有財產管理自治條例第53條第1 項之規
    定，酌減不當得利之金額等語置辯。並於原審聲明：被上訴
    人之訴駁回。
三、原審經審理後，判命如上訴人之聲明。上訴人不服，提起上
    訴，援用原審主張與陳述，另補稱：希望不要拆屋，願意分
    期繳納使用補償金，惟請求比照他人打六折等情，並聲明：
    (一)原判決廢棄；(二)被上訴人在第一審之訴駁回。被上訴人援
    引原審主張與陳述，復補陳：上訴人遲未能提出自用住宅證
    明，故無法以六折計算使用補償金等語置辯，並聲明：上訴
    駁回。
四、兩造不爭執事項
  (一)坐落高雄市○○區○○段372 地號土地為被上訴人所有。
  (二)上訴人之系爭建物占用系爭土地。
  (三)系爭建物主體為磚造、木造2 層樓之未保存登記房屋，屋況
    老舊，且位於高雄市○○區○○街11巷16弄3 之1 號，往來
    交通尚非便利，惟附近有河濱國小、玉皇宮、三民市場等建
    物設施，且距離高雄醫學院及市立大同醫院不遠，僅約10至
    15分鐘車程。
  (四)系爭土地自92年至96年間之申報地價均為每平方公尺15,000
    元。
五、兩造於審理中協商爭點為：(一)被上訴人請求上訴人拆屋還地
    ，有無理由？(二)被上訴人得請求上訴人給付之不當得利金額
    應為若干金額為適當（含上訴人請求按六折計算，是否有據
    ）？茲分述如下：
  (一)被上訴人請求上訴人拆屋還地，有無理由？
  1.被上訴人主張上訴人所有之系爭建物無權占用系爭土地，應
    將之拆除，並將土地返還被上訴人等情，惟上訴人則以：如
    使用補償金打六折，願意繳納，希望房子不要拆等語為辯。
  2.按所有人對於無權占有或侵奪其所有物者，得請求返還之；
    對於妨害其所有權者，得請求除去之；有妨害其所有權之虞
    者，得請求防止之，民法第767 條定有明文。經查，系爭土
    地為被上訴人所有，且上訴人以系爭建物占用系爭土地等情
    ，為兩造所不爭執，並經原審會同高雄市政府地政處三民地
    政事務所職員勘測屬實，製有勘驗筆錄、複丈成果圖各1 份
    及現場照片5 張在卷可稽，自堪信為真實。又被上訴人主張
    上訴人以系爭建物占用系爭土地，並無法律上之正當權源乙
    節，為上訴人所不爭執，再參諸上訴人迄未提出其他反證，
    而僅以前詞為辯等情以觀，堪認上訴人以系爭建物占用系爭
    土地並無法律上之正當權源。揆諸前揭規定，被上訴人本於
    所有權物上請求權之法律關係，請求上訴人將系爭建物拆除
    後，將系爭土地返還被上訴人，自屬有據。
  (二)被上訴人得請求上訴人給付之不當得利金額應為若干金額為
    適當？（含上訴人請求按六折計算，是否有據）
  1.被上訴人主張：上訴人應給付被上訴人系爭土地使用補償金
    117,000 元，及自96年12月22日起至清償日止，按年息百分
    之5 計算之利息，暨自96年7 月1 日起至返還上開土地之日
    止，按日給付被上訴人81元。惟上訴人則以：系爭土地使用
    補償金應以六折計算等語為辯。
  2.按無法律上之原因而受利益，致他人受損害者，應返還其利
    益，民法第179 條前段定有明文。而無權占用他人之土地，
    依一般社會通念，足認為可獲得相當於租金之利益，致所有
    權人受有無法使用該土地之損害，則依上開規定，占有人自
    應將所獲得相當於租金之利益返還所有權人。又城市地方房
    屋之租金，以不超過土地及其建築物申報總價年息10﹪為限
    ，租用基地建築房屋亦準用之，土地法第97條第1 項及第10
    5 條亦分別定有明文。另基地租金之數額，除以基地申報地
    價為基礎外，尚須斟酌基地之位置、工商業繁榮之程度、承
    租人利用基地之經濟價值及所受利益等項，以為決定，並非
    必達申報總地價年息10% 最高額，最高法院68年臺上字第30
    71號判例意旨可資參照。經查，上訴人無法律上之權源，以
    系爭建物占用系爭土地，業如前述，則上訴人於占用系爭土
    地期間，即受有相當於租金之利益，致被上訴人受有損害，
    是以，被上訴人主張得請求上訴人給付相當於租金之金額，
    自屬可採。本院審酌系爭建物主體為磚造、木造2 層樓之未
    保存登記房屋，屋況老舊，且位於高雄市○○區○○街11巷
    16 弄3之1 號，往來交通尚非便利，惟附近有河濱國小、玉
    皇宮、三民市場等建物設施，且距離高雄醫學院及市立大同
    醫院不遠，僅約10至15分鐘車程等情，為兩造所不爭執，並
    據原審勘驗屬實，有勘驗筆錄1 份及現場照片5 張附卷等情
    以觀，足認當地生活機能尚可，則依系爭土地之位置、上訴
    人利用土地之經濟價值及所受利益等節，認被上訴人請求上
    訴人給付相當於租金之不當得利，按系爭土地申報地價年息
    5%計算，尚屬適當。又系爭土地自92年至96年間之申報地價
    均為每平方公尺15,000元，且系爭建物占用系爭土地之面積
    合計39平方公尺，有土地登記謄本、地價謄本及複丈成果圖
    各1 份在卷可稽。則上訴人以系爭建物占用系爭土地期間，
    所受相當於租金之利益為每年29,250元（計算式：15,000×
    39×5%＝29,250），故被上訴人請求上訴人給付自92年7 月
    1 日起至96年6 月30日止共計4 年之金額，為117,000 元（
    計算式：29,250×4 ＝117,000） ；暨請求上訴人給付自96
    年7 月1 日起至返還系爭土地之日止之金額，按每日81元（
    計算式：29,250÷12÷30＝81，元以下四捨五入）計算，均
    屬有據。至上訴人固以前詞置辯，然高雄市市有財產管理自
    治條例第53條，係規定高雄市政府出租非公用不動產之情形
    ，尚與本件請求係因無權占有所生不當得利之情形不符，故
    上訴人辯稱被上訴人應酌減其請求金額，或按六折計算使用
    補償金等語，即屬無據。
六、從而，本件被上訴人依物上請求權及不當得利之法律關係，
    請求上訴人拆除系爭建物後，將系爭土地返還原告，並請求
    上訴人給付被上訴人117,000 元，及自96年12月22日起至清
    償日止，按年息5%計算之利息，暨自96年7 月1 日起至返還
    上開土地之日止，按日給付81元，均有理由，應予准許。原
    審就此為被上訴人勝訴之判決，核無違誤，上訴人上訴意旨
    猶執前詞，指摘原審判決不當，求予廢棄改判，為無理由，
    應駁回其上訴。
七、本件事證已臻明確，兩造其餘攻擊防禦方法，核與判決結果
    無影響，爰不逐一論述，併此敘明。
八、據上論結，本件上訴為無理由，依民事訴訟法第436 條之1
    第3 項、第449 條第1 項、第78條，判決如主文。
中    華    民    國    97    年    12    月    1     日
                  民事第五庭  審判長法  官  李昭彥
                                    法  官  洪榮家
                                    法  官  李育信
正本係照原本作成。
本判決不得上訴。
中    華    民    國    97    年    12    月    1     日
                                    書記官  林玉珊


司法院資訊處製作；財團法人民間司法改革基金會備份。
